# Meta-análise de desfechos contínuos

```{r}
#| include: false
library(readxl)
library(meta)
cont <- as.data.frame(read_excel("continuos.xlsx", sheet = "util"))
```

Neste capítulo, vamos aprender a realizar metanálises de desfechos contínuos, ou seja, desfechos medidos em uma escala numérica, como pressão arterial, escore de dor, peso corporal ou dias de internação.

::: {.callout-note}
## Planilha de exemplo

Para acompanhar este capítulo, baixe a planilha [continuos.xlsx](continuos.xlsx) e salve-a no seu diretório de trabalho. Ela reúne os dados de 5 estudos sobre o efeito do tratamento em saúde mental (psicoterapia) na utilização de serviços médicos, um exemplo clássico de meta-análise de desfecho contínuo (Fleiss JL. The statistical basis of meta-analysis. *Statistical Methods in Medical Research*, 1993;2:121-45), também disponível no pacote `meta` como `Fleiss1993cont`.
:::

## Carregando os Pacotes

Neste capítulo, usaremos os pacotes `readxl` e `meta`, que já foram instalados nos capítulos anteriores. Basta carregá-los:

```r
library(readxl)   # Importar planilhas do Excel
library(meta)     # Realizar a metanálise
```

## Preparando seu Conjunto de Dados

Em uma metanálise de desfecho contínuo, cada estudo precisa informar, para cada grupo:

- o número de participantes;
- a média do desfecho;
- o desvio padrão do desfecho.

Assim, a planilha deve ter uma linha por estudo e as seguintes colunas:

- **Author** → Identificação do estudo.
- **Year** → Ano de publicação.
- **n.e**, **mean.e** e **sd.e** → Número de participantes, média e desvio padrão no grupo experimental.
- **n.c**, **mean.c** e **sd.c** → Número de participantes, média e desvio padrão no grupo controle.

```{r}
#| echo: false
knitr::kable(cont)
```

💡 Alguns estudos informam o erro padrão (EP) em vez do desvio padrão (DP). Nesse caso, é possível convertê-lo com a fórmula DP = EP × √n, em que n é o número de participantes do grupo.

## Importando os Dados

Assim como no capítulo 5, usamos a função `read_excel()` para importar a planilha e a função `as.data.frame()` para convertê-la em um *data frame*:

```{r}
cont <- as.data.frame(read_excel("continuos.xlsx", sheet = "util"))

head(cont)
```

## Diferença de Médias ou Diferença de Médias Padronizada?

Antes de criar a metanálise, precisamos escolher a medida de efeito. Para desfechos contínuos, as duas opções mais comuns são:

- **Diferença de médias (MD, *Mean Difference*)** → Utilizada quando todos os estudos medem o desfecho na mesma escala e na mesma unidade (por exemplo, pressão arterial em mmHg). O resultado é expresso na própria unidade do desfecho, o que facilita a interpretação.

- **Diferença de médias padronizada (SMD, *Standardized Mean Difference*)** → Utilizada quando os estudos medem o mesmo desfecho com escalas ou instrumentos diferentes (por exemplo, questionários distintos de dor). O resultado é expresso em unidades de desvio padrão.

Nos estudos da nossa planilha, a utilização de serviços médicos não foi medida da mesma forma. Observe, por exemplo, que as médias do estudo de Gruen (entre 22 e 25) são bem maiores do que as dos demais estudos (entre 5 e 13). Diferenças nas médias, isoladamente, não provam que as escalas são diferentes, pois também podem refletir populações diferentes; o que justifica a escolha é saber como cada estudo mediu o desfecho. Como aqui as medidas não são comparáveis, usaremos a **SMD**, assim como fez Fleiss (1993) na análise original.

💡 Como referência aproximada, valores de SMD em torno de 0,2 costumam ser considerados efeitos pequenos; em torno de 0,5, moderados; e a partir de 0,8, grandes.

## Criando sua Metanálise

A função `metacont()` é utilizada para realizar metanálises de desfechos contínuos.

### Principais argumentos da função `metacont()`

- **n.e** → Número de participantes no grupo experimental.

- **mean.e** → Média do desfecho no grupo experimental.

- **sd.e** → Desvio padrão do desfecho no grupo experimental.

- **n.c**, **mean.c** e **sd.c** → Os mesmos dados para o grupo controle.

- **data** → Nome do *data frame* contendo os dados da metanálise (neste exemplo, `cont`).

- **studlab** → Nome da coluna contendo a identificação dos estudos (por exemplo, `Author`).

- **sm** → Medida de efeito utilizada: `"MD"` (diferença de médias) ou `"SMD"` (diferença de médias padronizada).

- **method.smd** → Método de cálculo da SMD. O padrão é `"Hedges"` (*g* de Hedges), que corrige o viés da SMD em estudos pequenos.

- **method.tau** → Método utilizado para estimar a variância entre os estudos. Assim como no capítulo 7, usaremos `"DL"` (*DerSimonian-Laird*).

## Exemplo de Código

```{r}
m.cont <- metacont(
  n.e,
  mean.e,
  sd.e,
  n.c,
  mean.c,
  sd.c,
  data = cont,
  studlab = Author,
  sm = "SMD",
  method.smd = "Hedges",
  method.tau = "DL"
)
```

## O que acontece aqui?

O comando acima cria um novo objeto chamado **m.cont**, que armazenará todos os resultados da metanálise referente ao desfecho **utilização de serviços médicos**.

Para cada estudo, a função calcula a SMD entre o grupo que recebeu psicoterapia (experimental) e o grupo controle e, em seguida, combina os resultados de todos os estudos em uma estimativa única.

## Visualizando os Resultados da Metanálise

Assim como no capítulo 7, utilizamos a função `summary()`:

```{r}
summary(m.cont)
```

## Interpretando os Resultados

- **Efeito combinado** → No modelo de efeitos aleatórios, a SMD foi de −0,34 (IC 95%: −0,61 a −0,08; p = 0,01). O valor negativo indica que a média do grupo psicoterapia foi menor do que a do grupo controle.

- **Direção do efeito** → Como valores menores indicam menor utilização de serviços médicos, o resultado mostra que os pacientes que receberam psicoterapia utilizaram menos os serviços médicos. Pela referência apresentada acima, trata-se de um efeito entre pequeno e moderado.

- **Heterogeneidade** → O I² foi de 0%, indicando resultados consistentes entre os estudos. Por isso, os modelos de efeito comum e de efeitos aleatórios produziram o mesmo resultado. Observe, porém, que o intervalo de confiança do I² vai de 0% a 79,2%: com apenas 5 estudos, a estimativa da heterogeneidade é pouco precisa.

## Criando o Forest Plot

A função `forest()` funciona da mesma forma que no capítulo 7. Em desfechos contínuos, o gráfico exibe a média, o desvio padrão e o número de participantes de cada grupo.

```{r}
#| fig-width: 12
#| fig-height: 3.6
forest(
  m.cont,
  layout = "Revman5",
  label.e = "Psicoterapia",
  label.c = "Controle",
  label.left = "Favorece psicoterapia",
  col.label.left = "black",
  ff.lr = "bold",
  label.right = "Favorece controle",
  col.label.right = "black",
  random = TRUE,
  common = FALSE,
  digits.mean = 1,
  digits.sd = 2,
  col.square = "darkblue",
  col.square.lines = "black",
  col.diamond = "black"
)
```

## Principais Argumentos da Função `forest()`

Os principais argumentos já foram apresentados no capítulo 7. A seguir, destacamos os que mudam em desfechos contínuos.

### `digits.mean` e `digits.sd`

Controlam o número de casas decimais exibidas para as médias e os desvios padrão de cada grupo.

### `label.left` e `label.right`

Em desfechos contínuos, o lado favorecido depende do significado da escala. Neste exemplo, valores menores representam menor utilização de serviços médicos, então o lado esquerdo favorece a psicoterapia. Se valores maiores fossem desejáveis (por exemplo, em um escore de qualidade de vida), os rótulos deveriam ser invertidos.

## Resumo do Tutorial

Ao final deste capítulo, aprendemos como realizar uma metanálise de desfechos contínuos utilizando o pacote **meta**.

Em resumo:

- Organizamos a planilha com o número de participantes, a média e o desvio padrão de cada grupo;

- Escolhemos entre a diferença de médias (MD) e a diferença de médias padronizada (SMD);

- Realizamos a metanálise com a função `metacont()`;

- Interpretamos o efeito combinado e a heterogeneidade com a função `summary()`;

- Construímos o **Forest Plot** e ajustamos os rótulos de acordo com a direção do efeito.
