# Manipulação de dados no R

```{r}
#| include: false
library(readxl)
library(meta)
library(tidyverse)
sheet_names <- excel_sheets("data.xlsx")
ma <- lapply(sheet_names, function(x) as.data.frame(read_excel("data.xlsx", sheet = x)))
names(ma) <- sheet_names
```

## Manipulação de Dados no R com o tidyverse

A manipulação de dados refere-se ao processo de limpar, transformar e reformular dados brutos para torná-los mais adequados para análise. Esse processo é fundamental para garantir que os dados estejam organizados de maneira correta antes de qualquer tipo de modelagem estatística.

## Instalando e Carregando o Pacote Necessário

Para realizar manipulação de dados no R de maneira eficiente, usaremos o pacote `tidyverse`, que oferece um conjunto de ferramentas poderosas para transformar dados.

### Passo 1: Instalar e carregar o tidyverse

```r
install.packages("tidyverse")  # Instalar o pacote

library(tidyverse)  # Carregar o pacote
```

## Operadores Essenciais para Manipulação de Dados

### 1. Operador de Atribuição (`<-` ou `=`)

O operador de atribuição é usado para criar variáveis e armazenar valores dentro delas. Podemos usar `<-` ou `=`, mas o mais recomendado no R é o operador `<-`.

#### Exemplo genérico

```r
## Criando um objeto e atribuindo um valor a ele

objeto_nome <- valor
```

#### Explicação

- **objeto_nome** → Nome do objeto que será criado (utilize nomes descritivos para facilitar a leitura do código).

- **`<-`** → Operador de atribuição. O valor localizado à direita será atribuído ao objeto localizado à esquerda.

- **valor** → Pode ser um número, texto, vetor, lista, matriz ou qualquer outro objeto do R.

#### Exemplo aplicado

```{r}
## Criando um novo objeto 'm.acm' e atribuindo a ele a lista 'acm' do objeto 'ma'

m.acm <- ma$acm
```

#### O que acontece aqui?

Esse código extrai a planilha **acm** do objeto **ma** e a armazena em um novo objeto chamado **m.acm**, permitindo que ela seja manipulada de forma independente.

<!-- 📌 (Inserir imagem mostrando o ambiente do RStudio após a criação do objeto `m.acm`.) -->

------------------------------------------------------------------------

### 2. Operador de Subconjunto (`[]`)

O operador `[]` é utilizado para selecionar elementos específicos de um vetor, matriz ou *data frame*.

#### Exemplo

```{r}
ma$acm["Author"]
```

#### Explicação

O comando acima seleciona a coluna **Author** do objeto **ma\$acm**, retornando todos os valores dessa variável.

------------------------------------------------------------------------

### 3. Operador de Função (`()`)

Os parênteses `()` são utilizados para chamar funções e passar argumentos para elas.

#### Exemplo

```{r}
#| message: false
library(tidyverse)
```

Nesse exemplo, a função `library()` recebe como argumento o pacote `tidyverse`, carregando-o para utilização durante a sessão do R.

------------------------------------------------------------------------

### 4. Operador Pipe (`%>%`)

O operador `%>%` permite encadear múltiplas operações de maneira clara e intuitiva, evitando a criação de diversos objetos intermediários.

💡 Pense no `%>%` como "e então".

#### Exemplo

```{r}
#| fig-width: 13
#| fig-height: 4
m.acm <- metabin(
  event.e,
  n.e,
  event.c,
  n.c,
  data = ma$acm,
  method = "MH",
  method.tau = "DL",
  sm = "RR",
  studlab = Author
) %>% forest()
```

#### Explicação

O comando `metabin()` realiza uma metanálise para dados binários.

O operador `%>%` envia automaticamente o resultado da metanálise para a função `forest()`, responsável pela construção do **Forest Plot**.

Dessa forma, não há necessidade de criar um objeto intermediário contendo o resultado da metanálise antes de gerar o gráfico.

## Convertendo um Conjunto de Dados para um Data Frame

### Diferença entre Dataset e Data Frame

**Dataset:** termo genérico utilizado para qualquer estrutura de dados do R, como vetores, listas, matrizes e *data frames*.

**Data Frame:** estrutura bidimensional composta por linhas (observações) e colunas (variáveis), sendo o formato mais utilizado em análises estatísticas.

### Por que converter para Data Frame?

Muitos pacotes do R exigem que os dados estejam no formato **data frame** para que suas funções funcionem corretamente.

#### Como converter para Data Frame

```r
## Convertendo um objeto para data frame

m.acm <- as.data.frame(m.acm)
```

## Selecionando Variáveis de um Conjunto de Dados

O R não reconhece automaticamente os nomes das variáveis. Para acessá-las, é necessário indicar o objeto ao qual pertencem.

<!-- 📌 (Inserir imagem mostrando o objeto `ma$acm` no RStudio.) -->

### Erro comum

Tentar utilizar uma variável sem informar o objeto de origem.

#### Exemplo incorreto

```{r}
#| error: true
Author
```

Esse comando retornará um erro, pois o R não sabe onde procurar a variável **Author**.

### 1. Selecionando uma única variável

Existem diferentes maneiras de selecionar uma variável específica de um conjunto de dados.

#### Utilizando o operador `$`

```{r}
ma$acm$Author   # Seleciona a variável "Author"

ma$acm$Year     # Seleciona a variável "Year"
```

O operador `$` permite acessar diretamente uma variável pertencente a um *data frame*.

#### Utilizando o operador `[]`

Também é possível selecionar uma única variável utilizando colchetes.

```{r}
ma$acm["Author"]

ma$acm["Year"]
```

Essa abordagem retorna a variável mantendo-a como um *data frame*.

------------------------------------------------------------------------

### 2. Selecionando um intervalo de linhas

Também podemos selecionar apenas algumas linhas de uma variável.

#### Exemplo

```{r}
ma$acm[1:5, "Author"]    # Seleciona as linhas 1 a 5 da coluna "Author"

ma$acm[3:8, "Year"]      # Seleciona as linhas 3 a 8 da coluna "Year"
```

Nesse caso:

- `1:5` indica as linhas que serão selecionadas;
- `"Author"` indica a coluna desejada.

------------------------------------------------------------------------

### 3. Selecionando múltiplas colunas

Também é possível selecionar várias colunas simultaneamente.

#### Utilizando `c()`

```{r}
ma$acm[c("Author", "Year")]
```

A função `c()` cria um vetor contendo os nomes das colunas que desejamos selecionar.

#### Utilizando o operador Pipe (`%>%`)

Outra forma bastante utilizada consiste em utilizar a função `select()` juntamente com o operador Pipe.

```{r}
ma$acm %>%
  select(Author, Year, event.e)
```

Esse método costuma ser mais intuitivo e é amplamente utilizado pelos pacotes do **tidyverse**.

#### Selecionando múltiplas colunas e um intervalo de linhas

Também podemos selecionar simultaneamente linhas e colunas.

```{r}
ma$acm[1:5, c("Author", "Year", "event.e")]
```

Nesse exemplo:

- `1:5` seleciona as cinco primeiras linhas;
- `c("Author", "Year", "event.e")` seleciona as três colunas desejadas.

## Resumo do Tutorial

Ao final deste capítulo, aprendemos os principais conceitos relacionados à manipulação de dados no R.

Em resumo:

- Instalamos e carregamos o pacote `tidyverse`;

- Aprendemos a utilizar os principais operadores do R, como `<-`, `[]`, `$` e `%>%`;

- Convertimos objetos para o formato **data frame** quando necessário;

- Selecionamos variáveis, linhas e colunas de diferentes maneiras para facilitar a manipulação dos dados.

Esses conceitos serão fundamentais para os próximos capítulos, nos quais começaremos a preparar os conjuntos de dados para a realização das metanálises.
