# Meta-análise de braço único

```{r}
#| include: false
library(readxl)
library(meta)
acm <- as.data.frame(read_excel("data.xlsx", sheet = "acm"))
```

Até aqui, todas as metanálises compararam dois grupos (experimental e controle). Em muitas situações, porém, cada estudo informa apenas um grupo, e o interesse está em estimar a frequência de um evento: por exemplo, a prevalência de uma doença, a taxa de complicações de um procedimento ou a proporção de pacientes que respondem a um tratamento em estudos sem grupo controle.

Nesses casos, realizamos uma **metanálise de braço único** (*single-arm meta-analysis*), que combina as proporções observadas em cada estudo em uma proporção única.

## Carregando os Pacotes

Assim como no capítulo anterior, usaremos os pacotes `readxl` e `meta`:

```r
library(readxl)   # Importar planilhas do Excel
library(meta)     # Realizar a metanálise
```

## Preparando seu Conjunto de Dados

Em uma metanálise de proporções, cada estudo precisa informar apenas:

- o número de eventos (por exemplo, número de óbitos ou de casos da doença);
- o número total de participantes.

Neste capítulo, para fins didáticos, vamos reaproveitar a aba `acm` da planilha [data.xlsx](data.xlsx), apresentada no capítulo 5. Usaremos apenas o grupo aspirina de cada estudo (colunas `event.e` e `n.e`), como se cada ensaio tivesse um único braço. A pergunta passa a ser: **qual a proporção de óbitos entre os pacientes que usaram aspirina após o infarto do miocárdio?**

```{r}
acm <- as.data.frame(read_excel("data.xlsx", sheet = "acm"))

acm[, c("Author", "Year", "event.e", "n.e")]
```

💡 Em uma revisão com estudos de braço único de verdade, a planilha teria apenas as colunas de identificação do estudo, número de eventos e número total de participantes.

## Por que Transformar as Proporções?

Proporções têm características que dificultam a sua combinação direta: ficam sempre entre 0 e 1, e a sua variância depende do próprio valor da proporção, sendo muito pequena quando a proporção se aproxima de 0 ou de 1. Por isso, as proporções costumam ser transformadas antes da metanálise e, ao final, os resultados são convertidos de volta para a escala original.

As opções mais utilizadas no pacote `meta` são:

- **`"PLOGIT"`** → Transformação logit (padrão do pacote).

- **`"PFT"`** → Transformação de Freeman-Tukey (arco-seno duplo).

- **`"PRAW"`** → Proporções sem transformação.

Atualmente, recomenda-se utilizar a transformação logit combinada a um modelo linear generalizado misto (GLMM), que analisa diretamente o número de eventos de cada estudo (Schwarzer G et al. *Research Synthesis Methods*, 2019;10:476-83).

## Criando sua Metanálise

A função `metaprop()` é utilizada para realizar metanálises de proporções.

### Principais argumentos da função `metaprop()`

- **event** → Número de eventos em cada estudo (neste exemplo, `event.e`).

- **n** → Número total de participantes em cada estudo (neste exemplo, `n.e`).

- **data** → Nome do *data frame* contendo os dados da metanálise (neste exemplo, `acm`).

- **studlab** → Nome da coluna contendo a identificação dos estudos (por exemplo, `Author`).

- **sm** → Transformação utilizada: `"PLOGIT"`, `"PFT"` ou `"PRAW"`.

- **method** → Método utilizado para combinar os estudos. Usaremos `"GLMM"`; a alternativa clássica é `"Inverse"` (inverso da variância).

## Exemplo de Código

```{r}
m.prop <- metaprop(
  event.e,
  n.e,
  data = acm,
  studlab = Author,
  sm = "PLOGIT",
  method = "GLMM"
)
```

## O que acontece aqui?

O comando acima cria um novo objeto chamado **m.prop**, que armazenará a proporção de óbitos de cada estudo, a proporção combinada e as medidas de heterogeneidade.

💡 Com `method = "GLMM"`, a variância entre os estudos (Tau²) é estimada por máxima verossimilhança. Por isso, não é necessário informar o argumento `method.tau`.

## Visualizando os Resultados da Metanálise

```{r}
summary(m.prop)
```

## Interpretando os Resultados

- **Proporção combinada** → No modelo de efeitos aleatórios, a proporção combinada de óbitos foi de 10,4% (IC 95%: 8,1% a 13,4%).

- **Efeito comum × efeitos aleatórios** → O modelo de efeito comum estimou 15,0%, um valor bem mais alto. Isso acontece porque esse modelo dá grande peso ao estudo ISIS-2, que sozinho reúne 60,5% dos participantes e apresenta a maior proporção de óbitos (18,3%). Quando há heterogeneidade importante, o modelo de efeitos aleatórios é o mais adequado.

- **Heterogeneidade** → O I² foi de 96,9%, indicando heterogeneidade muito alta. Isso é comum em metanálises de braço único, pois os estudos podem diferir em população, tempo de acompanhamento e contexto. Por isso, a proporção combinada deve ser interpretada com cautela.

- **Sem grupo de comparação** → Uma metanálise de braço único descreve a frequência de um evento, mas não permite concluir se a aspirina aumenta ou reduz a mortalidade. Para isso, é necessária a comparação com um grupo controle, como fizemos no capítulo 7.

## Criando o Forest Plot

```{r}
#| fig-width: 10
#| fig-height: 3.8
forest(
  m.prop,
  common = FALSE,
  random = TRUE,
  pscale = 100,
  digits = 1,
  xlab = "Óbitos (%)",
  smlab = "Proporção de óbitos (%)",
  leftlabs = c("Estudo", "Óbitos", "Total"),
  rightlabs = c("Proporção (%)", "IC 95%"),
  colgap.left = "10mm",
  col.square = "darkblue",
  col.square.lines = "black",
  col.diamond = "black"
)
```

## Principais Argumentos da Função `forest()`

### `pscale`

Multiplica as proporções por um valor. Com `pscale = 100`, os resultados são apresentados em porcentagem.

### `leftlabs`, `rightlabs` e `smlab`

Definem os títulos das colunas exibidas à esquerda e à direita do gráfico e o título da medida de efeito, permitindo traduzi-los para o português.

### `colgap.left`

Aumenta o espaço entre as colunas da esquerda, evitando que os textos fiquem sobrepostos ao gráfico.

### `xlab`

Define o rótulo do eixo horizontal do gráfico.

## Resumo do Tutorial

Ao final deste capítulo, aprendemos como realizar uma metanálise de braço único utilizando o pacote **meta**.

Em resumo:

- Entendemos quando utilizar uma metanálise de braço único;

- Organizamos os dados com o número de eventos e o número total de participantes de cada estudo;

- Conhecemos as principais transformações para proporções;

- Realizamos a metanálise com a função `metaprop()`;

- Interpretamos a proporção combinada, a diferença entre os modelos e a heterogeneidade;

- Construímos o **Forest Plot** com os resultados em porcentagem.
