# Meta-análise de desfechos binários

```{r}
#| include: false
library(readxl)
library(meta)
library(tidyverse)
sheet_names <- excel_sheets("data.xlsx")
ma <- lapply(sheet_names, function(x) as.data.frame(read_excel("data.xlsx", sheet = x)))
names(ma) <- sheet_names
acm <- ma$acm
```

## Instalando e Carregando o Pacote `meta`

Antes de começar, precisamos instalar e carregar o pacote `meta`, que contém as funções necessárias para realizar metanálises.

### Passo 1: Instalar e carregar o pacote `meta`

```r
install.packages("meta")  # Instalar o pacote

library(meta)             # Carregar o pacote
```

## Preparando seu Conjunto de Dados

Antes de iniciar sua metanálise, é essencial garantir que os dados estejam organizados corretamente. Isso evita erros e facilita a compatibilidade com as funções do R.

Abaixo está um exemplo de como estruturar seu conjunto de dados no Microsoft Excel antes de importá-lo para o R.

```{r}
#| echo: false
knitr::kable(ma$acm)
```

Neste capítulo usamos a planilha de exemplo `data.xlsx`, apresentada no capítulo 5.

Após organizar seu conjunto de dados, importe-o para o R, converta-o para um **data frame** e atribua o nome **acm**, referente ao desfecho **All-Cause Mortality**.

## Criando sua Metanálise

A função `metabin()` é utilizada para realizar metanálises de desfechos binários, ou seja, situações em que existem apenas dois possíveis resultados (por exemplo: vivo/morto, sucesso/fracasso ou sim/não).

### Principais argumentos da função `metabin()`

- **event.e** → Número de eventos no grupo experimental.

- **n.e** → Número total de participantes no grupo experimental.

- **event.c** → Número de eventos no grupo controle.

- **n.c** → Número total de participantes no grupo controle.

- **data** → Nome do *data frame* contendo os dados da metanálise (neste exemplo, `acm`).

- **method** → Método utilizado para combinar os estudos. O padrão é `"MH"` (*Mantel-Haenszel*).

- **method.tau** → Método utilizado para estimar a variância entre os estudos. Neste livro, usamos `"DL"` (*DerSimonian-Laird*); nas versões atuais do pacote, o padrão é `"REML"` (máxima verossimilhança restrita).

- **sm** → Medida de efeito utilizada. As opções mais comuns são `"RR"` (*Risk Ratio*) e `"OR"` (*Odds Ratio*).

- **method.random.ci** → Método usado para calcular o intervalo de confiança no modelo de efeitos aleatórios. O padrão é `"classic"`; `"HK"` aplica o ajuste de Hartung-Knapp. Em versões antigas do pacote, esse argumento se chamava `hakn`.

- **studlab** → Nome da coluna contendo a identificação dos estudos (por exemplo, `Author`).

## Exemplo de Código

```{r}
m.acm <- metabin(
  event.e,
  n.e,
  event.c,
  n.c,
  data = acm,
  method = "MH",
  method.tau = "DL",
  sm = "OR",
  method.random.ci = "classic",
  studlab = Author
)
```

## O que acontece aqui?

O comando acima cria um novo objeto chamado **m.acm**, que armazenará todos os resultados da metanálise referente ao desfecho **All-Cause Mortality (ACM)**.

Esse objeto conterá informações como:

- medida de efeito combinada;
- intervalo de confiança;
- heterogeneidade;
- pesos dos estudos;
- resultados individuais;
- informações necessárias para construção do **Forest Plot**.

## Visualizando os Resultados da Metanálise

Após executar a função `metabin()`, podemos visualizar um resumo estatístico utilizando a função `summary()`.

### Código

```{r}
summary(m.acm)
```

## O que o `summary()` mostra?

A função `summary()` fornece um resumo completo da metanálise, incluindo:

- estimativa da medida de efeito (Odds Ratio ou Risk Ratio);

- intervalo de confiança de 95%;

- número de estudos incluídos;

- peso de cada estudo;

- heterogeneidade entre os estudos;

- estimativa da variância entre estudos (Tau²);

- estatística Q de Cochran;

- valor de I²;

- testes estatísticos referentes ao efeito combinado.

## Criando um Gráfico de Floresta (*Forest Plot*)

Após criar a metanálise e armazenar seus resultados no objeto `m.acm`, podemos visualizar os resultados graficamente utilizando a função `forest()`.

### O que é um *Forest Plot*?

O **Forest Plot** é o gráfico mais utilizado em metanálises. Ele apresenta, de forma visual, o efeito individual de cada estudo incluído na análise, bem como a estimativa combinada de todos os estudos.

Cada estudo é representado por um quadrado, cujo tamanho é proporcional ao seu peso na metanálise, acompanhado por uma linha horizontal correspondente ao intervalo de confiança de 95%. Ao final do gráfico, o efeito combinado é representado por um diamante.

## Código para gerar o Forest Plot

```{r}
#| fig-width: 12
#| fig-height: 4.5
forest(
  m.acm,
  layout = "Revman5",
  sortvar = studlab,
  label.e = "Aspirina",
  label.c = "Placebo",
  label.left = "Favorece aspirina",
  col.label.left = "black",
  ff.lr = "bold",
  label.right = "Favorece placebo",
  col.label.right = "black",
  leftcols = c(
    "studlab",
    "Year",
    "event.e",
    "n.e",
    "event.c",
    "n.c",
    "w.random",
    "effect",
    "ci"
  ),
  rightcols = FALSE,
  pooled.events = TRUE,
  pooled.totals = TRUE,
  random = TRUE,
  common = FALSE,
  diamond.random = TRUE,
  fs.heading = 12,
  fs.study = 12,
  fs.hetstat = 12,
  colgap = "6mm",
  digits = 2,
  digits.pval = 3,
  col.square = "darkblue",
  col.square.lines = "black",
  col.diamond = "black",
  col.diamond.lines = "black",
  print.Q = TRUE,
  print.pval.Q = TRUE,
  print.tau.ci = TRUE,
  test.overall.random = TRUE,
  overall.hetstat = TRUE
)
```

## Principais Argumentos da Função `forest()`

A função `forest()` possui diversas opções de personalização. A seguir, são apresentados os argumentos mais importantes utilizados neste tutorial.

### `sortvar`

Define a ordem em que os estudos serão apresentados no gráfico.

Neste exemplo, os estudos são ordenados pela variável `studlab`, que identifica cada estudo.

### `label.e` e `label.c`

Definem os nomes que serão exibidos para os grupos experimental e controle. Em versões antigas do pacote, esses argumentos se chamavam `lab.e` e `lab.c`.

``` text
label.e = "Aspirina"

label.c = "Placebo"
```

### `label.left` e `label.right`

Adicionam rótulos indicando a direção do efeito observado.

Esses textos auxiliam na interpretação do gráfico, indicando qual intervenção é favorecida conforme a posição do efeito em relação à linha de nulidade.

### `leftcols`

Define quais informações serão exibidas na tabela localizada à esquerda do gráfico.

Neste exemplo são apresentados:

- Nome do estudo;
- Ano de publicação;
- Número de eventos no grupo experimental;
- Número total de participantes do grupo experimental;
- Número de eventos no grupo controle;
- Número total de participantes do grupo controle;
- Peso do estudo;
- Medida de efeito;
- Intervalo de confiança.

### `random` e `common`

Esses argumentos definem qual modelo estatístico será utilizado.

``` text
random = TRUE
common = FALSE
```

Nesse exemplo, será utilizado o modelo de **efeitos aleatórios**, enquanto o modelo de efeitos fixos não será exibido.

### `w.random`

Quando utilizado em `leftcols`, exibe o peso de cada estudo considerando o modelo de efeitos aleatórios.

Caso seja utilizado um modelo de efeitos fixos, normalmente utiliza-se `w.common`.

### `pooled.events` e `pooled.totals`

Esses argumentos adicionam ao gráfico o número total de eventos e o número total de participantes de cada grupo após o agrupamento dos estudos.

### `col.square` e `col.diamond`

Permitem personalizar as cores utilizadas no gráfico.

Neste exemplo:

- os quadrados dos estudos são exibidos em azul escuro;
- o diamante correspondente ao efeito combinado é exibido em preto.

### `digits` e `digits.pval`

Controlam o número de casas decimais exibidas para as medidas de efeito e para os valores de *p*.

### `overall.hetstat`

Quando definido como `TRUE`, exibe automaticamente as principais estatísticas de heterogeneidade da metanálise, incluindo:

- Estatística Q de Cochran;
- Valor de *p* da heterogeneidade;
- I²;
- Tau².

Essas informações auxiliam na interpretação da consistência entre os estudos incluídos.

## Interpretando o Forest Plot

Após a geração do gráfico, é possível identificar rapidamente:

- a medida de efeito individual de cada estudo;

- os respectivos intervalos de confiança;

- o peso relativo de cada estudo;

- o efeito combinado da metanálise;

- o grau de heterogeneidade entre os estudos.

A interpretação conjunta dessas informações permite avaliar não apenas a magnitude do efeito observado, mas também a consistência dos resultados disponíveis na literatura.

## Resumo do Tutorial

Ao final deste capítulo, aprendemos como realizar uma metanálise de desfechos binários utilizando o pacote **meta**.

Em resumo:

- Instalamos e carregamos o pacote `meta`;

- Organizamos corretamente o conjunto de dados para a análise;

- Realizamos uma metanálise utilizando a função `metabin()`;

- Visualizamos os resultados estatísticos com a função `summary()`;

- Construímos um **Forest Plot** utilizando a função `forest()`;

- Conhecemos os principais argumentos utilizados para personalizar o gráfico e interpretar seus resultados.
