# Viés de publicação

```{r}
#| include: false
library(readxl)
library(meta)
bcg <- as.data.frame(read_excel("bcg.xlsx", sheet = "tb"))
```

Estudos com resultados estatisticamente significativos ou favoráveis à intervenção têm mais chance de serem publicados, e de forma mais rápida, do que estudos com resultados nulos. Quando isso acontece, a literatura disponível para a metanálise fica incompleta, e o efeito combinado pode ser superestimado. Esse fenômeno é chamado de **viés de publicação**.

Neste capítulo, vamos aprender três ferramentas para investigar esse problema: o gráfico de funil (*funnel plot*), o teste de Egger e o método *trim-and-fill*.

::: {.callout-note}
## Planilha de exemplo

Para acompanhar este capítulo, baixe a planilha [bcg.xlsx](bcg.xlsx) e salve-a no seu diretório de trabalho. Ela reúne os dados de 13 ensaios clínicos sobre a eficácia da vacina BCG na prevenção da tuberculose (Colditz GA et al. Efficacy of BCG vaccine in the prevention of tuberculosis: meta-analysis of the published literature. *JAMA*, 1994;271:698-702), também disponíveis no pacote `metadat` como `dat.bcg`.
:::

💡 Por que não usamos a planilha dos capítulos anteriores? Os testes de assimetria do gráfico de funil só são recomendados quando a metanálise inclui pelo menos 10 estudos, e a planilha `data.xlsx` tem apenas 7. Com poucos estudos, esses testes têm baixo poder para detectar o problema.

## Carregando os Pacotes

```r
library(readxl)   # Importar planilhas do Excel
library(meta)     # Realizar a metanálise
```

## Preparando seu Conjunto de Dados

A planilha segue a mesma estrutura da utilizada no capítulo 7:

- **Author** e **Year** → Identificação e ano do estudo.
- **event.e** e **n.e** → Casos de tuberculose e total de participantes no grupo vacinado.
- **event.c** e **n.c** → Casos de tuberculose e total de participantes no grupo não vacinado.

```{r}
#| echo: false
knitr::kable(bcg)
```

## Realizando a Metanálise

Primeiro, importamos os dados e realizamos a metanálise com a função `metabin()`, exatamente como no capítulo 7. Neste exemplo, usaremos o risco relativo (`"RR"`) como medida de efeito:

```{r}
bcg <- as.data.frame(read_excel("bcg.xlsx", sheet = "tb"))

m.bcg <- metabin(
  event.e,
  n.e,
  event.c,
  n.c,
  data = bcg,
  method = "MH",
  method.tau = "DL",
  sm = "RR",
  studlab = Author
)

m.bcg
```

No modelo de efeitos aleatórios, o risco relativo foi de 0,49 (IC 95%: 0,34 a 0,70), o que corresponde a uma redução de cerca de 51% no risco de tuberculose entre os vacinados. A heterogeneidade, porém, é muito alta (I² = 92,1%).

## O Gráfico de Funil (*Funnel Plot*)

O **gráfico de funil** é a principal ferramenta visual para investigar o viés de publicação. Nele:

- cada ponto representa um estudo;
- o eixo horizontal mostra o efeito de cada estudo (neste exemplo, o risco relativo, em escala logarítmica);
- o eixo vertical mostra o erro padrão do efeito, com os estudos maiores (mais precisos) no topo e os menores na base.

Na ausência de viés, os pontos formam um funil invertido e simétrico em torno do efeito combinado: os estudos grandes ficam próximos do centro, e os pequenos se espalham igualmente para os dois lados. Se estudos pequenos com resultados desfavoráveis deixaram de ser publicados, um dos lados da base do funil fica vazio, e o gráfico se torna **assimétrico**.

### Código

```{r}
#| fig-width: 7
#| fig-height: 5.5
funnel(
  m.bcg,
  common = FALSE,
  random = TRUE,
  xlab = "Risco relativo",
  ylab = "Erro padrão"
)
```

No nosso exemplo, os estudos menores (na base do gráfico) tendem a se concentrar à esquerda do efeito combinado, ou seja, com efeitos mais favoráveis à vacina: dos 5 estudos com maior erro padrão, 4 estão desse lado. Isso sugere alguma assimetria, que vamos investigar a seguir.

### Gráfico de funil com contornos de significância

Uma versão mais informativa do gráfico adiciona faixas que indicam o nível de significância estatística de cada região. Se os estudos "faltantes" estiverem na área de resultados não significativos (em branco), a assimetria é mais compatível com viés de publicação.

```{r}
#| fig-width: 7
#| fig-height: 5.5
funnel(
  m.bcg,
  common = FALSE,
  random = TRUE,
  xlab = "Risco relativo",
  ylab = "Erro padrão",
  contour.levels = c(0.90, 0.95, 0.99),
  col.contour = c("gray75", "gray85", "gray95")
)

legend(
  "topleft",
  legend = c("0,05 < p < 0,10", "0,01 < p < 0,05", "p < 0,01"),
  fill = c("gray75", "gray85", "gray95"),
  bg = "white",
  cex = 0.85
)
```

### Principais argumentos da função `funnel()`

- **common** e **random** → Definem qual efeito combinado será usado como centro do funil. Neste exemplo, usamos o modelo de efeitos aleatórios.

- **xlab** e **ylab** → Rótulos dos eixos horizontal e vertical.

- **contour.levels** → Níveis de confiança usados para desenhar os contornos de significância.

- **col.contour** → Cores das faixas de significância.

## Teste de Egger

A inspeção visual do gráfico de funil é subjetiva. Por isso, costuma ser complementada por testes estatísticos. O mais utilizado é o **teste de Egger**, uma regressão que avalia se existe relação entre o tamanho do efeito e a precisão dos estudos. Um resultado significativo indica assimetria no gráfico de funil.

```{r}
metabias(m.bcg, method.bias = "Egger")
```

### O que o resultado mostra?

- **Test result** → Estatística do teste (t = −1,40), graus de liberdade (df = 11) e valor de p (p = 0,19).

- **Bias estimate** → Estimativa da assimetria (intercepto da regressão).

Como o valor de p foi maior do que 0,05, **não houve evidência estatisticamente significativa de assimetria**. Isso, porém, não prova que o viés de publicação esteja ausente: com poucos estudos, o teste tem baixo poder.

💡 Para desfechos binários, existem alternativas ao teste de Egger, como os testes de Harbord e de Peters, disponíveis no argumento `method.bias` (`"Harbord"` ou `"Peters"`).

## Método *Trim-and-fill*

O método ***trim-and-fill*** estima quantos estudos estariam "faltando" para que o gráfico de funil fosse simétrico, acrescenta esses estudos hipotéticos à análise e recalcula o efeito combinado.

```{r}
tf.bcg <- trimfill(m.bcg)

tf.bcg
```

No gráfico de funil do resultado, os estudos acrescentados pelo método aparecem como pontos vazados:

```{r}
#| fig-width: 7
#| fig-height: 5.5
funnel(tf.bcg, xlab = "Risco relativo", ylab = "Erro padrão")
```

### Interpretando o *Trim-and-fill*

- **Estudos acrescentados** → O método acrescentou 4 estudos hipotéticos, passando de 13 para 17 estudos.

- **Efeito ajustado** → O risco relativo passou de 0,49 para 0,71 (IC 95%: 0,50 a 1,02; p = 0,06). Ou seja, o efeito ficou menor, e o intervalo de confiança passou a incluir o valor 1.

- **Cautela** → O *trim-and-fill* parte do princípio de que toda a assimetria se deve ao viés de publicação. Quando a heterogeneidade é muito alta, como neste exemplo (I² = 92,1%), a assimetria pode ter outras causas, e o método pode acrescentar estudos sem necessidade. No caso da vacina BCG, sabe-se que boa parte da heterogeneidade está relacionada à latitude dos locais onde os estudos foram realizados (Colditz et al., 1994). Por isso, o resultado ajustado deve ser visto como uma **análise de sensibilidade**, e não como o "efeito verdadeiro".

Observe que o teste de Egger e o *trim-and-fill* chegaram a conclusões diferentes. Isso reforça que nenhuma ferramenta deve ser usada isoladamente: o viés de publicação deve ser avaliado com o gráfico de funil, os testes estatísticos e o conhecimento sobre os estudos incluídos.

## Resumo do Tutorial

Ao final deste capítulo, aprendemos como investigar o viés de publicação em uma metanálise utilizando o pacote **meta**.

Em resumo:

- Entendemos o que é o viés de publicação e por que ele pode superestimar o efeito combinado;

- Construímos o gráfico de funil com a função `funnel()`, incluindo os contornos de significância;

- Aplicamos o teste de Egger com a função `metabias()`;

- Utilizamos o método *trim-and-fill* com a função `trimfill()`;

- Discutimos as limitações de cada ferramenta e a importância de interpretá-las em conjunto.
